【裁判字號】    88,訴,2999
【裁判日期】    890427
【裁判案由】    損害賠償
【裁判全文】
臺灣高雄地方法院民事判決  八十八年度訴字第二九九九號
    原      告  甲○○
    被      告  乙○○
右當事人間請求損害賠償事件，本院判決如左：
    主    文
被告應給付原告新台幣壹拾萬元及自民國八十九年三月七日起至清償日止，按年息百
分之五計算之利息。
原告其餘之訴駁回。
訴訟費用由被告負擔二十分之一，餘由原告負擔。
本判決原告勝訴部分，於原告以新台幣肆萬元為被告供擔保後，得假執行；但被告如
於假執行程序實施前以新台幣壹拾萬元為原告預供擔保後，得免為假執行。
原告其餘假執行之聲請駁回。
    事    實
甲、原告方面：
一、聲明：求為判決：
（一）被告應給付原告新台幣（下同）貳佰萬元及自本訴狀繕本送達被告日（即八十
      九年三月七日）起，按法定利率（即百分之五）計算之遲延利息。
（二）訴訟費用由被告負擔。
（三）原告願供擔保，請准宣告假執行。
二、陳述：
（一）於八十七年四月二十一日，在高雄縣岡山鎮樂群眷村公告欄上張貼有一份原告
      對眷村看法之文宣，其上並留有原告之署名，而被告於八十七年四月二十二日
      下午某時許，竟基於侮辱原告之意圖，持簽字筆在上揭文宣上畫一隻伸頭烏龜
      ，並在旁寫明「終於出來了」等字樣，公然侮辱原告，不法侵害原告之名譽權
      ，經  鈞院以八十八年度易字第三六三０號刑事判決判處拘役三十日。並經臺
      灣高等法院高雄分院以八十八年度上易字第二三九二號將其上訴駁回，全案經
      一年半時間判決確定，其間原告所受精神損失及工作上壓力非常大。
（二）原告係空軍官校畢業，服役期間擔任飛行之任務，捍衛國家安全，以中校官階
      光榮退役，現任職於民航公司擔任正駕駛之工作，月入二十五萬元至三十萬元
      之間。被告為榮民，亦由空軍退役，與原告同住岡山鎮樂群眷村，並任村長，
      不思為村民言行之楷模，僅因眷村改建事宜與原告意見不合，竟不顧原告之名
      譽及為人之尊嚴，公然畫一隻伸頭烏龜，並寫明「終於出來了」予以侮辱侵害
      原告之人格權益至深且鉅。事後毫無悔意且拒不致歉。原告依法行使精神上損
      害賠償請求權並認以新台幣貳佰萬元為適當，請鈞院斟酌原告之教育程度、社
      會地位、經濟地位及被告之加害行為，加害後之態度等等判准如聲明等語。
三、對被告抗辯之陳述：
  （一）被告辯稱：原告所求損害賠償之標準二百萬元，已超過被告之經濟能力所及
        。惟查：被告有上校退役金定存金，二百萬元之賠償金被告負擔的起，又此
        案經報紙刊登，使原告之精神蒙受很大之損失及工作上之壓力也非常大，應
        由被告負擔損害賠償責任。
  （二）被告辯稱：原告另對被告有侵害名譽權之行為，爰將此損害賠償請求權與原
        告所請求之金額抵銷。惟查：相互之侵權行為不能互相抵銷。
四、證據：提出民事附帶刑事裁定影本一份、臺灣高等法院高雄分院刑事判決影本一
    份、原告薪資單影本二份、自由時報剪報影本三份及台灣銀行原告優惠儲蓄存款
    綜合服務存摺影本一份。
乙、被告方面：
一、聲明：求為判決：
（一）駁回原告之訴及假執行之聲請。
（二）訴訟費用由原告負擔。
（三）如受不利判決請准預供擔保免為假執行。
二、陳述：
（一）本件訴訟肇因於雙方對眷村改建認知之差異，被告以為：依國軍老舊眷村改建
      條例第二十二條規定：各眷村有四分之三以上眷戶同意改建，方予改建。而改
      建之眷村原眷戶可依據同條例第十六條及第二十二條之規定享有獲分配補助購
      宅款及優先承購改建後之房屋，並享有自付款超出總價百分之二十以上之金額
      由政府負擔等優待。反之，依該條例施行細則第二十條第二項規定：原眷戶未
      達四分之三同意改建之眷戶，不辦理改建，於本條例廢止後，依國有財產法有
      關規定辦理。而所謂依國有產法有關規定辦理，係指未辦理改建之基地，應由
      國防部依國有財產法第三十三條及第三十五條或第三十九條規定變更為非公用
      財產，移交國有財產局接管；又依國有財產法施行細則第二十七條規定，除情
      形特殊經奉報財政部核准者外，應騰空點交。國有財產局接管後，即依國有財
      產法有關國有非公用財產相關條文規定辦理，且眷村房地係自始作公用使用，
      其與國有財產局管理之非公用財產，性質不同，變更為非公用財產後，依現行
      規定無法辦理出租，此有卷附附件一國有財產局二份公函為證。據此，凡不依
      法參與改建之眷村原住戶未來趨勢將一無所有，亦不能繼續佔住眷村，已為不
      爭之事實，而被告為本村民選之村長，為不負選民所託，維護自身及村民權益
      ，有責任告知上開訊息並整合村民共同達成眷村改建條例所規定「眷戶有四分
      之三以上同意改建」之門檻。
（二）原告深受國家栽培學得飛航技術，甫滿十年即行退伍；轉入民航擔任駕駛，每
      月薪資二十萬元以上，為生活安全居住眷村，與吾等終其一生服務軍旅，目前
      僅靠終身俸養活家小之小榮民相比，實有天壤之別，可謂得天獨厚，實應對國
      家社會有所回饋；實則不然，原告於明知眷村改建為國家既定之政策，不顧「
      國軍老舊眷村改建條例」已立法之事實，長期以來在眷村之中處心積慮煽惑一
      些對法律觀念淡薄之村民以「不同意改建」來抵制政府，要求給予更多更好之
      條件。
（三）原告對其主張甚為堅持，始終認定本村超過四分之一以上不同意改建以後，政
      府機關必然做出某種妥協退讓，將來村民必可續租、續佔，或以低價承購眷村
      房地，村民將會有暴利可圖，因此舉凡村中有公然表示大家應配合政府政策同
      意改建之村民，必遭原告口誅筆伐，對國防部長、官員以及軍方眷村管理單位
      皆為原告經常譴責之對象。
（四）八十四年四月三日立委蕭金蘭與國防部官員於岡山鎮北湘國小舉行眷村改建溝
      通說明會，遭原告等所組成之眷村改建自救會鬧場杯葛而流會。當晚十時半蕭
      立委請被告與鄰村村長聯手整合村民改建意願，並應被告要求承諾爭取（１）
      將來眷村改建完成，勵志村民可以優先選棟。（２）岡山眷村改建基地再予擴
      大。被告接受使命後與鄰村村長於八十七年四月十二日邀請兩村村民與會溝通
      ，會中被告之作為引起原告相當不滿，次日本村公佈欄即出現「某人吃了Ｘ立
      委的一餐飯，就將樂群村賣了」之標語，因未署名，不能遽指係何人所為，但
      原告八十七年四月二十一日於村中散發文宣如附件五，另有一件張貼公佈欄，
      其中第七段所指摘者即係被告，並重複再提前次標語之字句，復夾有「應聲蟲
      」、「傳聲筒」、「走狗」等足以毀損被告人格名譽之辭句，顯然已達毀謗被
      告之程度，致被告於該張貼之文宣上有畫烏龜之舉，惟原告刻意收藏提出告訴
      ，經本院依法判定被告為公然侮辱罪定案，應是被告咎由自取，無所抱怨。
（五）原告尚對被告有更多之誹謗如附件六，而可以逍遙法外無任何責任？
（六）被告擔任樂群村村長為無給職，服務村民只為榮譽，自八十三年被選就任，於
      八十五年又高票蟬聯，八十六年初獲國防部頒發獎狀評定為國軍眷村八十五年
      績優會長，雖八十七年原告將罷免結果反映國防部但不予受理，足證原告反對
      眷改之主張係違法且不當。
（七）查原告所散發之文宣，其中八十七年四月二十一日之文宣，指被告是「應聲蟲
      」、「走狗」、「出賣樂群村」，八十七年四月二十三日於本村公佈欄聲明啟
      事：指被告「出賣本村是事實村民皆有同感」，八十七年六月二十七日之文宣
      ，指被告「失去理智」、「違法」、「不稱職」，八十七年七月三日文宣，指
      被告「恫嚇眷戶」、「不道德」、「有鉅額黑錢可拿」等語，均已侵害被告之
      名譽權，雖經不起訴處分，惟「刑事判決所為事實之認定，於為獨立民事訴訟
      之裁判時本不受其拘束，原審斟酌全辯論意旨及調查證據之結果，依自由心證
      為與刑事判決相異之認定，不得認定為違法。」最高法院二十九年上字第一六
      四０號判例揭示甚詳。查樂群村內素來即是被告與原告分任支持眷改與反對眷
      改之領導人物，原告多次公然散發文宣，文中所指涉之對象，雖未提示姓名，
      然村民均可知係指被告無疑，依司法院三十七年院解字第三八０六號解釋，對
      「可得推知」之人所發之言論，仍得構成侵害名譽權之公然侮辱行為，而原告
      上開文宣，顯已侵害被告名譽權，再由被告當選村長之得票數與原告串連罷免
      被告之人數兩相比較，其情節遠較原告名譽被侵害之情行為重，被告得依民法
      第一百九十五條第一項、第一百八十四條之規定，參酌原告要求損害賠償之標
      準，對原告請求新台幣（下同）二百五十萬元之損害賠償，並以此項損害賠償
      請求權，與原告起訴主張之權利抵銷，抵銷後原告即無任何權利可言，其訴自
      應駁回。
（八）若不能完全抵銷，則原告請求之金額亦屬過高，參酌雙方之收入、經濟狀況，
      以減至一千元為適當。
（九）當時發生爭執時，原告賦閒在家，薪水未有如其所言那麼高。
（十）被告年事已高，二位小孩尚在讀書中，原告所求損害賠償之標準二百萬元，已
      超過被告之經濟能力所及。
三、證據：提出財政部國有財產局函影本二份、文宣影本十四份、摘錄中央日報八十
    七年九月十日影本一份、甲○○聲明啟事影本一紙。
丙、本院依職權函請高雄縣政府稅捐稽徵處查明被告之財產總歸戶之資料。
    理    由
一、原告主張：被告乙○○公然侮辱原告，不法侵害原告之名譽權，經本院以八十八
    年度易字第三六三０號刑事判決判處拘役三十日。並經臺灣高等法院高雄分院以
    八十八年度上易字第二三九二號將其上訴駁回，全案經一年半時間判決確定，其
    間原告所受精神損失及工作上壓力非常大。而原告係空軍官校畢業，服役期間擔
    任飛行之任務，捍衛國家安全，以中校官階光榮退役，現任職於民航公司擔任正
    駕駛之工作，月入二十五萬元至三十萬元之間。被告為榮民，亦由空軍退役，與
    原告同住岡山鎮樂群眷村，並任村長，不思為村民言行之楷模，僅因眷村改建事
    宜與原告意見不合，竟不顧原告之名譽及為人之尊嚴，公然畫一隻伸頭烏龜，並
    寫明「終於出來了」予以侮辱侵害原告之人格權益至深且鉅。事後毫無悔意拒不
    致歉。原告依法行使精神上損害賠償請求權並認以新台幣二百萬元為適當，請本
    院斟酌原告之教育程度、社會地位、經濟地位及被告之加害行為，加害後之態度
    等等判准如聲明等語。
二、被告則以：（一）本件訴訟肇因於雙方對眷村改建認知之差異，被告以為：依國
    軍老舊眷村改建條例第二十二條、第十六條及第二十二條之規定，改建之眷村原
    眷戶享有獲分配補助夠宅款及優先承購改建後之房屋，並享有自付款超出總價百
    分之二十以上之金額由政府負擔等優待。反之，依該條例施行細則第二十條第二
    項規定：原眷戶未達四分之三同意改建之眷戶，不辦理改建，於本條例廢止後，
    應由國防部依國有財產法第三十三條及第三十五條或第三十九條規定變更為非公
    用財產，移交國有財產局接管；又依國有財產法施行細則第二十七條規定，除情
    形特殊經奉報財政部核准者外，應騰空點交。國有財產局接管後，即依國有財產
    法有關國有非公用財產相關條文規定辦理，變更為非公用財產後，依現行規定無
    法辦理出租。據此，凡不依法參與改建之眷村原住戶未來趨勢將一無所有，亦不
    能繼續佔住眷村，已為不爭之事實，而被告為本村民選之村長，為不負選民所託
    ，維護自身及村民權益，有責任告知上開訊息並整合村民共同達成眷村改建條例
    所規定「眷戶有四分之三以上同意改建」之門檻。而原告則始終認定：本村超過
    四分之一以上不同意改建以後，政府機關必然做出某種妥協退讓，將來村民必可
    續租、續佔，或以低價承購眷村房地，村民將會有暴利可圖，因此舉凡村中有公
    然表示大家應配合政府政策同意改建之村民，必遭原告口誅筆伐，對國防部長、
    官員以及軍方眷村管理單位皆為原告經常譴責之對象。（二）原告深受國家栽培
    學得飛航技術，甫滿十年即行退伍；轉入民航擔任駕駛，每月薪資二十萬元以上
    ，為生活安全居住眷村，與被告終其一生服務軍旅，目前僅靠終身俸養活家小之
    小榮民相比，實有天壤之別，可謂得天獨厚，實應對國家社會有所回饋，實則不
    然，原告於明知眷村改建為國家既定之政策，不顧「國軍老舊眷村改建條例」已
    立法之事實，長期以來在眷村之中處心積慮煽惑一些對法律觀念淡薄之村民以「
    不同意改建」來抵制政府，要求給予更多更好之條件。（三）於八十四年四月三
    日立委蕭金蘭與國防部官員於岡山鎮北湘國小舉行眷村改建溝通說明會，遭原告
    等所組成之眷村改建自救會鬧場杯葛而流會。當晚十時半蕭立委請被告與鄰村村
    長聯手整合村民改建意願，並應被告要求承諾爭取：（１）將來眷村改建完成，
    勵志村民可以優先選棟。（２）岡山眷村改建基地再予擴大。被告接受使命後與
    鄰村村長於八十七年四月十二日邀請兩村村民與會溝通，會中被告之作為引起原
    告相當不滿，次日本村公佈欄即出現「某人吃了Ｘ立委的一餐飯，就將樂群村賣
    了」之標語，因未署名，不能遽指係何人所為，但原告八十七年四月二十一日於
    村中散發文宣，另有一件張貼公佈欄，其中第七段所指摘者即係被告，並重複在
    提前次標語之字句，復夾有「應聲蟲」、「傳聲筒」、「走狗」等足以毀損被告
    人格名譽之辭句，顯然已達毀謗被告之程度，至被告於該張貼之文宣上有畫烏龜
    之舉，惟原告刻意收藏提出告訴，經本院依法判定被告為公然侮辱罪定案，應是
    被告咎由自取，無所抱怨，而原告尚對被告有更多之誹謗，竟可以逍遙法外無任
    何責任乎？（四）被告擔任樂群村村長為無給職，服務村民只為榮譽，自八十三
    年被選就任，於八十五年又高票蟬聯，八十六年初獲國防部頒發獎狀評定為國軍
    眷村八十五年績優會長，雖八十七年原告將罷免結果反映國防部但不予受理，足
    證原告反對眷改之主張係違法且不當。（五）查原告所散發之文宣，其中八十七
    年四月二十一日之文宣，指被告是「應聲蟲」、「走狗」、「出賣樂群村」，八
    十七年四月二十三日於本村公佈欄聲明啟事：指被告「出賣本村是事實村民皆有
    同感」，八十七年六月二十七日之文宣，指被告「失去理智」、「違法」、「不
    稱職」，八十七年七月三日文宣，指被告「恫嚇眷戶」、「不道德」、「有鉅額
    黑錢可拿」等語，均已侵害被告之名譽權，雖經不起訴處分，惟為獨立之民事訴
    訟於裁判時本不受其拘束。查樂群村內素來即是被告與原告分任支持眷改與反對
    眷改之領導人物，原告多次公然散發文宣，文中所指涉之對象，雖未提示姓名，
    然村民均可知係指被告無疑，原告上開文宣，顯已侵害被告名譽權，再由被告當
    選村長之得票數與原告串連罷免被告之人數兩相比較，其情節遠較原告名譽被侵
    害之情行為重，被告得依民法第一百九十五條第一項、第一百八十四條之規定，
    參酌原告要求損害賠償之標準，對原告請求二百五十萬元之損害賠償，並以此項
    損害賠償請求權，與原告起訴主張之權利抵銷，抵銷後原告即無任何權利可言，
    其訴自應駁回，若不能完全抵銷，則原告請求之金額亦屬過高，參酌雙方之收入
    、經濟狀況，參酌於當時發生爭執時，原告賦閒在家，薪水未有如其所言那麼高
    ，以及被告年事已高，二位小孩尚在讀書中，原告所求損害賠償之標準二百萬元
    ，已超過被告之經濟能力所及等語置辯。
三、經查本件原告於八十七年四月二十一日，在高雄縣岡山鎮樂群眷村公告欄上張貼
    有一份原告對眷村看法之文宣，其上並留有原告之署名，而被告於八十七年四月
    二十二日下午某時許，竟基於侮辱原告之意圖，持簽字筆在上揭文宣上畫一隻伸
    頭烏龜，並在旁寫明「終於出來了」等字樣，公然侮辱原告等事實，業據被告自
    認不諱，復經本院調閱八十八年度易字第三六三０號刑事卷，核與證人林宗興於
    該卷八十八年十月一日訊問筆錄中證述情節相符，況且被告亦因上開行為而犯公
    然侮辱罪經法院判處拘役三十日確定在案，有本院刑事判決書正本及臺灣高等法
    院高雄分院刑事判決書影本各一份在卷可資佐證，是被告有於上開時、地公然侮
    辱原告之事實，應堪信為真實。
四、按「故意或過失不法侵害他人之權利者，負損害賠償責任。」民法第一百八十四
    條第一項前段定有明文。又按「不法侵害他人之身體、健康、名譽或自由者，被
    害人雖非財產上之損害，亦得請求賠償相當之金額。其名譽被侵害者，並得請求
    為回復名譽之適當處分。」同法第一百九十五條第一項亦有明文。本件被告公然
    侮辱原告之行為，係不法侵害原告之名譽權，已如前述，從而原告訴請被告負非
    財產上之損害賠償責任，即屬有據。茲審酌兩造均曾為空軍軍官，而原告現為遠
    東航空公司之正駕駛員收入優厚、被告現雖為無給職之樂群村村長且無恆產，惟
    自上校退役後領有終身俸每月四萬元並有優惠存款利息；再者本件之肇因純係雙
    方對於眷村改建之理念不合所致，及被告為上開犯行至今仍無悔意，惟念及被告
    素行良好，僅因一時疏慮而違法，惡性非重等一切情形，本院認被告應賠償原告
    新台幣一十萬元為適當。雖被告另辯稱原告多次公然散發文宣，文中所指涉之對
    象，雖未提示姓名，然村民均可知係指被告無疑，依司法院三十七年院解字第三
    八０六號解釋，對「可得推知」之人所發之言論，仍得構成侵害名譽權之公然侮
    辱行為，再由被告當選村長之得票數與原告串連罷免被告之人數兩相比較，其情
    節遠較原告名譽被侵害之情行為重，被告得依民法第一百九十五條第一項、第一
    百八十四條之規定，參酌原告要求損害賠償之標準，對原告請求新台幣二百五十
    萬元之損害賠償，並以此項損害賠償請求權，與原告起訴主張之權利抵銷，抵銷
    後原告即無任何權利可言云云。惟查「因故意侵權行為而負擔之債，其債務人不
    得主張抵銷。」民法第三百三十九條定有明文，而本件被告係因侵權行為而負擔
    損害賠償之債，業如前述，則依上開法條說明，縱使被告所稱屬實，亦不得主張
    抵銷之，是被告上開所辯，與法不合，不足為採。
五、綜上所述，本件原告本於侵權行為之法律關係，請求被告給付新台幣一十萬元及
    自八十九年三月七日之準備書狀繕本送達被告日（即八十九年三月七日）起至清
    償日止，按年息百分之五計算之法定遲延利息，核屬正當，應予准許；超過此部
    分之請求，為無理由，應予駁回。
六、又兩造均陳明願供擔保，聲請宣告假執行及免為假執行，就原告勝訴部分，經核
    無不合，爰分別酌定相當之擔保金額准許之；至於原告敗訴部分，其假執行之聲
    請已失依附，併予駁回。
七、本件事證已臻明確，兩造其餘主張、陳述於判決結果不生影響，爰不再一一論述
    ，併此敘明。
據上論結，本件原告之訴為一部有理由、一部無理由，依民事訴訟法第七十九條但書
條、第三百九十條第二項、第三百九十二條，判決如主文。
中      華      民      國    八十九    年      四      月    二十七    日
                              臺灣高雄地方法院民事第六庭
~B法      官  吳進寶
右為正本係照原本作成。
如對本判決上訴，須於判決送達後二十日內向本院提出上訴狀。
中      華      民      國    八十九    年      四      月    二十七    日
~B法院書記官  劉佳娟


司法院資訊處製作；財團法人民間司法改革基金會備份。
